【裁判字號】    96,婚,386
【裁判日期】    970229
【裁判案由】    婚姻無效
【裁判全文】
臺灣新竹地方法院民事判決               96年度婚字第386號
原      告  乙○○  民國62年.
被      告  甲○○  民國55年.
上列當事人間請求確認婚姻無效事件，本院於民國97年2月19日
辯論終結，判決如下：
    主  文
確認原告與被告間之婚姻無效。
訴訟費用新台幣3,000元由被告負擔。
    事  實
甲、原告方面：
一、聲明：除訴訟費用金額外，餘如主文所示。
二、陳述：
（一）兩造在八大行業中認識並進而同居，民國（下同）92年間
      ，被告一直要原告入其戶籍，因原告未受高等教育，且兩
      造正濃情蜜意，遂於商量後至文具店買來結婚證書，在無
      證人之情況下，由兩造獨自在房間內偽造見證人之簽名，
      並私自刻印章蓋上，之後，原告亦傻傻的隨被告至戶政機
      關辦理結婚登記。然查，兩造之結婚並無任何公開儀式，
      使不特定人得以共見共聞，未宴請親朋好友，也無二人以
      上之證人在場親見證明，原告娘家親人亦全然不知情，為
      此爰依民法第988條之規定，起訴求為判決如主文所示。
（二）被告所述不實在，劉彥宏是被告姨丈，是鍾月娥的先生，
      陳志峰是被告妹妹的同居人，而且兩造是在房間內於結婚
      證書上簽字，當時被告母親在客廳看電視，被告弟弟去上
      班。又雖實際上有結婚證書上所載證婚人、介紹人這些人
      ，但證婚人、介紹人的名字是兩造自己簽的，印章也是兩
      造自己刻的，然後再去戶政事務所登記。也沒有被告所述
      宴客等情事，是兩造去結婚登記後，才告知原告母親。
三、證據：提出戶籍謄本為證，並聲請訊問證人彭范梅妹。
乙、被告方面：
一、聲明：請求駁回原告之訴。
二、被告未於最後言詞辯論期日到場，惟其前曾到庭陳述：
（一）被告認識原告時，原告是在做按摩，後來被告去捧場，兩
      人談得來，才進而同居。因原告與前夫有一個小孩，所以
      要求簡單，不用鋪張，將原告及小孩戶籍遷入被告戶籍內
      就好。結婚時，原告母親說不要鋪張，但兩造有在餐廳辦
      桌，宴請親友，約是在92年3月底，在新竹縣竹北市○○
      路望高樓餐廳有辦一桌，原告、原告母親、被告、被告阿
      姨鍾月娥及被告友人劉彥宏、陳志峰都有來，除此之外，
      沒有其他公開儀式，因原告母親說簡便。另辦桌日期與結
      婚證書所載日期不是同一日。
（二）結婚證書上證婚人鍾月雲是被告母親，介紹人陳茂誠（現
      已改名陳彥銨）是被告弟弟，另證婚人陳金鈴則是被告妹
      妹，結婚證書上之簽名蓋章都是各該人所親為。且因原告
      母親知情，原告才會將戶籍自其母親處遷至被告那裡。
丙、本院依職權向新竹縣竹北市戶政事務所調取兩造辦理結婚登
    記之全部資料。
    理  由
一、被告受合法通知，未於最後言詞辯論期日到場，查無民事訴
    訟法第386條所列各款情形之一，應准原告聲請，由其一造
    辯論而為判決，合先敘明。
二、按結婚應有公開之儀式及二人以上之證人；又結婚不具備第
    982條第1項方式者無效，96年5月23日修正公布前民法第982
    條第1項、第988條第1款分別定有明文。而民法第982條所謂
    結婚應有公開之儀式，指結婚之當事人應行定式之禮儀，使
    不特定人得以共見共聞，認識其為結婚為已足，至於當時鋪
    排穿戴之為何，並非所問。且不以其舉行之地點，係在私人
    住宅抑酒樓餐廳，或在門口有無張燈結綵而有所區別（司法
    院院字第859號解釋、最高法院86年度台上字第145號判決要
    旨、最高法院84年度台上字第1689號判決要旨可資參照）。
三、本件原告主張其與被告雖已辦理結婚登記，但其二人之結婚
    並無舉行公開之儀式，結婚證書上證人之簽名蓋章亦係兩造
    私下為之，故兩造婚姻應屬無效等節，其中，兩造已辦理結
    婚登記部分，依兩造戶籍謄本之記事欄上均載陳兩造係於民
    國92年4月1日結婚民國92年4月2日申登，有原告提呈之戶籍
    謄本在卷可憑，應可信實。至原告主張兩造間未有結婚之公
    開儀式部分，雖為被告辯稱兩造結婚為求簡便，僅於92年3
    月底在新竹縣竹北市○○路之望高樓餐廳辦一桌宴請親友云
    云所否認，惟被告所陳辦婚宴之日期與其事後至新竹縣竹北
    市戶政事務所辦理結婚登記時所記載之結婚日期（即92年4
    月1日）並不相符，被告所陳是否屬實已非無疑。另據證人
    即原告母親彭范梅妹到庭就本院之訊問證述：「（問：原告
    乙○○、被告甲○○結婚，你是否知道？）不知道。（問：
    有看過被告甲○○？）有。他們認識時，原告有帶回來給我
    看，並說他們要去公證結婚。但是他們結婚時，並沒有通知
    我，也沒有回家請客。（問：曾否與被告甲○○家人一起吃
    飯？）沒有。（問：是否知道兩造已經去戶政辦理結婚登記
    ？）不知道。」等語（見本院97年2月19日言詞辯論筆錄）
    ，則被告上開所陳曾於92年3月底因結婚而辦桌宴請親友云
    云，已難信實。再經本院依職權向新竹縣竹北市戶政事務所
    調取兩造辦理結婚登記之全部資料，查得兩造曾於92年4月1
    日以其上載陳「甲○○係台灣省新竹人年38歲…，乙○○係
    台灣省新竹人年31歲…，茲承陳茂誠先生介紹謹詹於中華民
    國92年4月1日下午七時在望高樓餐廳舉行結婚典禮恭請鍾月
    雲、彭金森先生證婚兩姓聯婚一堂締約良緣永結匹配此證。
    …中華民國92年4月1日」之結婚證書，向竹北市戶政事務所
    申請辦理結婚登記，但於92年4月1日當日即以「錯誤」為原
    因撤銷該結婚登記申請，嗣於翌日即92年4月2日同以前開結
    婚證書再提出結婚登記申請，並據以辦妥結婚登記，有新竹
    縣竹北市戶政事務所96年12月14日竹北市戶字第0960003678
    號函檢附之兩造92年4月1日辦理結婚、撤銷結婚登記與92年
    4月2日辦理結婚登記之申請書影本及結婚證書影本可稽，顯
    然兩造於92年4月1日戶政機關上班時間所為結婚登記之申請
    ，係因結婚典禮（92年4月1日下午7時）尚未舉行之錯誤，
    並因此隨即撤銷該結婚登記之申請，雖兩造隨即於翌日即92
    年4月2日再為結婚登記之申請，然依被告自承兩造除92年3
    月底在竹北市○○路望高樓餐廳宴請親友外，並無舉行其他
    有關結婚之公開儀式（見本院97年1月8日言詞辯論筆錄），
    可知兩造於92年4月1日結婚當天確無舉行任何有關結婚之公
    開儀式，揆之前揭法條規定及說明，兩造之結婚自屬無效，
    從而，原告據以訴請確認兩造間之婚姻無效，自屬有理由，
    應予准許。
四、據上論結，本件原告之訴為有理由，依民事訴訟法第385條
    第1項前段、第78條，判決如主文。
中    華    民    國    97    年    2     月    29    日
                  家事法庭 法  官  張百見
證明上正本與原本無異
如對本判決上訴，須於判決送達後20日內向本院提出上訴狀。
                           書記官  呂聖儀
中    華    民    國    97    年    2     月    29    日


司法院資訊處製作；財團法人民間司法改革基金會備份。
